【裁判字號】    87,自,455
【裁判日期】    891228
【裁判案由】    詐欺
【裁判全文】
臺灣高雄地方法院刑事判決                          八十七年度自字第四五五號
    自  訴  人  Ｃ○○
    自  訴  人  丁○○
    自  訴  人  宙○○
    自  訴  人  寅○○
    自  訴  人  地○○
    自  訴  人  己○○
    自  訴  人  癸○
    自  訴  人  子○○
    自  訴  人  酉○○
    自訴代理人  戊○○
    被      告  宇○○
    被      告  Ｈ○○
    被      告  巳○○
    被      告  天○○
右列被告因詐欺案件，經自訴人提起自訴，本院判決如左：
    主  文
宇○○連續行使偽造私文書，足以生損害於他人，處有期徒刑貳年拾月。
Ｈ○○連續行使偽造私文書，足以生損害於他人，處有期徒刑壹年貳月。
巳○○、天○○自訴不受理。
    事  實
壹、宇○○、Ｈ○○為三芳化學工業股份有限公司（下稱三芳公司）之職員尚無前科
（一）宇○○於公司內招集並參加數十起原係融通資金為目的之民間互助會，因遭部
    份會員倒會數起，須籌錢挹注週轉，經濟情況不佳，竟意圖為自己不法之所有，
    基於詐欺取財、偽造及行使偽造標單準私文書之概括犯意，利用虛列人頭會員陳
    寬、李國雄、黃瑞珠、李姿瑩、岑嘉宏、岑如珍、岑如玉、丁守德、張承志、黃
    正昇、黃淑珍等多人，以該等人名義競標；或利用會員間相互不甚認識或未到場
    競標之機會，先後於八十二年三月二十日、八十二年七月二十日、八十二年十月
    二十日、八十三年九月五日、八十四年一月五日（同日起會有二會）、八十四年
    四月五日（同日起會有二會）、八十四年六月五日、八十四年十月五日、八十五
    年一月二十日、八十五年六月二十日、八十五年九月二十日、八十五年十月二十
    日等，在三芳公司上班處所，分別招集每會會金新台幣（下同）一萬元、五千元
    、二萬元不等，共計十四組之互助會。（會員名單、人數、出具標息、得標日期
    、內標或外標【所謂內標即俗稱活會之會員，每會所應繳之會款為基本會金扣除
    各次得標標息，而得標後之死會會員所應繳之會款與會首相同，均係基本會金；
    而外標者，則為活會會員每會所應繳之會款為基本會金，未先扣除標息，得標後
    成為死會會員，而所應繳之會款為基本會金加計得標利息，而會首仍係繳交基本
    會金】等情形詳如附表），在未載明「標單」二字之標單上，偽簽如附表所示被
    冒標之人之署押及競標標金，復提出行使而得標，足生損害於被冒標之人及其他
    活會會員宙○○、寅○○、癸○、己○○、地○○、Ｃ○○、子○○等多人，而
    參與該十四組互助會之活會會員因而陷於錯誤而交付會款予宇○○，嗣因甲○○
    、辰○○、午○○等公司同事得標後陸續離去且拒繳死會會款，宇○○因負擔過
    重，乃於八十五年十一月宣告止會，癸○、寅○○、丁○○、地○○、宙○○、
    Ｃ○○、子○○、酉○○、己○○等多位或其他會員始知受騙，其招會情形，分
    載如下：
  (1)宇○○先以親友李國雄、陳寬（會單原為岑嘉宏名義後改為陳寬）之名義參加附
    表一所示共七十會之互助會（下稱第一會，實際僅六十八會），各一會次，於八
    十三年九月二十日第二十四會時（會首算第一會，並加入加會之部份計算會次）
    偽簽李國雄署押於偽造內標標息四千一百元之投標簽單上，持以行使標會，詐得
    活會款項二十六萬五千五百元（70-24-1乘以5900﹦265500）繼於八十三年十月
    二十日第二十五會時偽簽陳寬署押於偽造內標標息四千二百元之投標簽單上，持
    以行使，詐得活會款項二十六萬一千元（70-25乘以5800﹦261000）。此會共冒
    標詐得五十二萬六千五百元。
  (2)宇○○又相同以李國雄、陳寬、岑嘉宏之名義參加附表二所示共五十四會之互助
    會（下稱第二會，實際五十會半，因該第二會會單編號第五十二號係李雪琴與宇
    ○○共有），於八十四年四月二十日第二十二會時偽簽陳寬之署押於偽造內標標
    息七千五百元之投標簽單上，持以行使標得會款，詐得活會款項三十六萬八千七
    百五十元（54-22-2-0.5乘以12500﹦368750）。於八十五年四月二十日第三十四
    會時，偽簽岑嘉宏署押於偽造內標標息九千九百元之投標簽單上，持以行使標得
    會款，詐得活會款項十八萬六千八百五十元。（54-34-1-0.5乘以10100﹦186850
    ）。繼於八十五年八月二十日第三十八會時偽簽李國雄署押於偽造內標標息八千
    七百十元之投標單上並持以行使，詐得活會款項計十七萬四千九百九十五元。（
    54-38-0.5乘以11290﹦174995）。此會共冒標詐得七十三萬零五百九十五元。
  (3)宇○○又相同以李國雄、李姿瑩、黃瑞珠、岑嘉宏、陳寬之名義參加附表三所示
    共六十二會之互助會（下稱第三會，實際五十七會次），於八十三年六月二十日
    進行至第十一會（會首算第一會及已加會過二次）時，偽簽陳寬署押於偽造內標
    標息三千三百元之投標簽單上，持以行使標會，詐得活會款項三十一萬四千九百
元（62-11-4乘以6700﹦314900），於八十三年七月五日第十二會（屬加會）偽
    簽李國雄署押於偽造內標標息三千五百元之投標簽單上，持以行使標得會款，詐
    得活會款項三十萬五千五百元。（62-12-3乘以6500﹦305500），於八十三年十
    二月二十日第十九會時偽簽黃瑞珠署押於偽造內標標息三千元之投標簽單上，持
    以行使，詐得活會款項二十八萬七千元。（62-19-2乘以7000﹦287000）。復於
    八十四年一月五日第二十會加會時，偽簽李姿瑩署押於偽造內標標息三千一百元
    之投標簽單上，持以行使標得會款，詐得活會款項二十八萬二千九百元。（
    62-20-1乘以6900﹦282900）。繼於八十四年八月二十日第三十會時偽簽岑嘉宏
    署押於偽造內標標息三千七百元之投標簽單上，持以行使，詐得活會款項二十萬
    一千六百元，（62-30乘以6300﹦201600）。此會共冒標詐得一百三十九萬一千
    九百元。
  (4)宇○○又相同以李國雄、劉月藝、陳寬、黃瑞珠、岑嘉宏之名義參加每月二萬元
    、如附表四所示共四十會之互助會（以下稱第四會，實際三十五會次），於八十
    三年十二月五日第四會時偽簽陳寬署押於偽造內標標息五千六百元之投標簽單，
    持以行使標得會款，計詐得活會款項四十六萬零八百元。（40-4-4乘以14400﹦
    460800）。復於八十四年四月五日第八會時偽簽劉月藝署押於偽造內標標息五千
    七百元之投標簽單上，持以行使標得會款，詐得活會款項四十一萬四千七百元。
    （40-8-3乘以14300﹦414700）。繼於八十四年十月五日第十四會時偽簽岑嘉宏
    署押於偽造內標標息六千一百元之投標簽單上，持以行使，詐得活會款項三十三
    萬三千六百元。（40-14-2乘以13900﹦333600）；復於八十五年三月五日第十九
    會時偽簽李國雄署押於偽造內標標息六千一百元之投標簽單上，持以行使，詐得
    活會款項二十七萬八千元。（40-19-1乘以13900﹦278000）又於八十五年五月五
    日第二十一會時偽簽黃瑞珠署押於偽造內標標息六千三百六十元之投標標單，持
    以行使標得會款，計詐得活會款項二十五萬九千一百六十元。（40-21乘以13650
    ﹦259160）。此會共計冒標詐得一百七十四萬六千二百六十元。
  (5)宇○○又相同以李姿瑩、丁守德、黃瑞珠、岑如玉、Ｆ○○、岑嘉宏之名義參加
    如附表五所示、會單列明二十八會之互助會，（下稱第五會，實際二十二會次）
    ，於八十四年三月五日第三會時偽簽岑如玉署押於偽造外標標息四千六百元之投
    標簽單上，持以行使以最高標標得會款，詐得活會款項二十萬元。（28-3-5乘以
    10000﹦200000）繼於八十四年九月五日第九會時偽簽丁守德署押於偽造外標標
    息二千元之投標簽單上，並持以行使，計詐得活會款項十五萬元。（28-9-4乘以
    10000﹦150000）。於八十五年三月五日第十五會時偽簽黃瑞珠署押於偽造外標
    標息二千四百元之投標簽單上，持以行使，詐得活會款項十萬元（28-15-3乘以
    10000﹦100000）。八十五年四月五日第十六會時偽簽岑嘉宏署押於偽造外標標
    息二千五百元之投標簽單上，持以行使，詐得活會款項十萬元。（28-16-2乘以
    10000﹦100000），八十五年八月五日第二十會時偽簽李姿瑩署押於該偽造外標
    標息二千八百六十元之投標簽單上，並持以行使，計詐得活會款款項七萬元（
    28-20-1乘以10000﹦70000），復於八十五年十一月五日第二十三會時偽簽Ｆ○
    ○署押於該偽造外標標息三千三百元之投標會單上持以行使，詐得活會款項五萬
    元（28-23乘以10000﹦50000）。此會共冒標詐得六十七萬元。
  (6)宇○○又以李國雄、午○○、Ｅ○○（Ｅ○○僅曾加入八十三年二月起會之附表
    所示第壹會，有參加二會，均已死會，其他互助會則未曾參加）陳寬、黃淑貞、
    黃園香、黃瑞珠、岑嘉宏之名義參加如附表六所示、會單列明六十二會互助會，
    （以下稱第陸會，實際五十四會次），於八十四年十月五日第十三會時偽簽陳寬
    署押於偽造內標標息四千二百元之投標簽單上，持以行使標得會款，詐得活會款
    項二十四萬三千六百元。（62-13-7乘以5800﹦243600）於八十四年十二月五日
    第十五會時偽簽岑嘉宏署押於偽造內標標息四千一百元之投標簽單上，持以行使
    標得會款，詐得活會款項二十四萬一千九百元（62-15-6乘以5900 ﹦241900）。
    繼於八十五年三月五日（非加會日）第十九會時偽簽黃淑貞署押於偽造內標標息
    四千三百元之投標簽單上，持以行使，詐得活會款項二十一萬六千六百元（
    62-19-5乘以5700﹦216600）於八十五年四月五日第二十一會時偽簽午○○署押
    於偽造內標標息四千四百元之投標簽單上持以行使，詐得活會款項二十萬七千零
    二百元。（62-21-4乘以5600﹦207200）。於八十五年五月五日第二十二會時偽
    簽Ｅ○○署押於偽造內標標息四千三百元之投標簽單上，持以行使，詐得活會款
    項二十一萬零九百元。（62-22-3乘以5700﹦210900），於八十五年七月五日第
    二十五會時偽簽黃瑞珠署押於該偽造內標標息四千四百元之投標簽單上，持以行
    使，詐得活會款項十九萬六千元。（62-25-2乘以5600﹦196000）復於八十五年
    八月五日第二十六會時偽簽李國雄署押於該偽造內標標息四千二百元之投標會單
    上持以行使詐得活會款項二十萬三千元（62-26-1乘以5800﹦203000）。又於八
    十五年九月二十日加會日第二十八會時偽簽黃園香署押於該偽造內標標息四千元
    之投標簽單上，持以行使，詐得活會款項二十萬四千元。（62-28乘以6000﹦
    204000），此會共冒標詐得一百七十二萬三千二百元。
  (7)宇○○復以黃瑞珠、岑如玉之名義參加附表七所示、會單列明三十四會之互助會
    （以下稱第七會，實際三十二會次），於八十四年七月二十日加會日第五會時偽
    簽黃瑞珠署押於偽造外標標息一千零五十元之投標簽單上，持以行使標得會款，
    詐得活會款項十四萬元（34-5-1乘以5000﹦140000）。繼於八十四年十一月五日
    非加會日第九會時偽簽岑如玉署押於偽造內標標息一千二百元之投標簽單上持以
    行使，詐得活會款項十二萬五千元（34-9乘以5000﹦125000）。此會共冒標詐得
    二十六萬五千元。
  (8)宇○○復以黃淑貞、黃園香、岑如珍、岑嘉宏、張丞志、Ｅ○○、陳寬（其中陳
寬名義有二會）之名義參加附表八所示、每會二萬元、會單列明五十二會之互助
    會（以下稱第八會，實際四十四會次），於八十四年六月五日第三會時偽簽陳寬
    之署押於偽造內標標息五千七百元之投標簽單上，持以行使標得會款，詐得活會
    款項六十萬零六百元（52-3-7乘以14300﹦600600），於八十四年七月五日第四
    會時偽簽黃淑貞署押於偽造內標標息六千元之投標簽單上，持以行使標得會款，
    詐得活會款項五十八萬八千元（52-4-6乘以14000﹦588000），繼於八十四年九
    月二十日加會日第七會時偽簽黃園香署押於偽造內標標息七千元之投標簽單上，
    持以行使，詐得活會款項五十二萬元（52-7-5乘以13000﹦520000），復於八十
    五年三月五日非加會日第十三會時偽簽Ｅ○○署押於偽造內標標息七千七百元之
    投標簽單上，持以行使標得會款，詐得活會款項四十三萬零五百元。（52-13-4
    乘以12300﹦430500），更於八十五年四月五日第十五會時偽簽岑嘉宏署押於偽
    造內標標息七千九百元之投標簽單上，持以行使，詐得活會款項四十一萬一千四
    百元（52-15-3乘以12100﹦411400），更於八十五年六月五日第十七會時偽簽岑
    如珍署押於偽造內標標息八千八百元之投標簽單上持以行使標得會款，詐得活會
    款項三十六萬九千六百元（52-17-2乘以11200﹦369600），復於八十五年八月五
    日第十九會時偽簽陳寬署押於偽造內標標息七千九百元之投標簽單上，持以行使
    標得會款，詐得活會款項三十八萬七千二百元（52-19-1乘以12100﹦387200）；
    又於八十五年十月五日第二十二會時偽簽張丞志署押於偽造內標標息七千七百元
    之投標簽單上，持以行使標得會款，詐得活會款項三十六萬九千元（52-22乘以
    12300﹦369000）。此會共冒標詐得三百六十七萬六千三百元。
  (9)宇○○復以丁守德、岑嘉宏、Ｆ○○、黃瑞珠、子○○、陳寬之名義參加附表九
    所示、會單列明二十六會、標息後扣之互助會，（以下稱第九會，實際二十會次
    ），於八十四年九月四日第四會時偽簽陳寬署押於偽造外標標息二千四百元之投
    標簽單上，持以行使標得會款，詐得活會款項十七萬元（26-4-5乘以10000﹦
    170000）。繼於八十四年十月五日第五會時偽簽子○○署押於偽造外標標息二千
    一百元之投標簽單上，持以行使，詐得活會款項十七萬元（26-5-4乘以10000﹦
    170000。復於八十五年三月四日第十會時偽簽黃瑞珠署押於偽造外標標息二千元
    之投標簽單上，持以行使標得會款，詐得活會款項十三萬元（26-10-3乘以10000
    ﹦130000）。繼於八十五年五月三日第十二會時偽簽Ｆ○○署押於偽造外標標息
    二千七百五十元之投標簽單上，持以行使，詐得活會款項十二萬元（26-12-2乘
    以10000﹦120000）。復於八十五年六月四日第十三會時偽簽岑嘉宏署押於偽造
    外標標息二千六百五十元之投標簽單上，持以行使標得會款，詐得活會款項元十
    二萬元（26-13-1乘以10000﹦120000）。更於八十五年七月四日第十四會時偽簽
    丁守德署押於偽造外標標息二千七百元之投標簽單上，持以行使，詐得活會款項
    十二萬元（26-14乘以10000﹦120000）。此會共冒標詐得八十三萬元。
  (10)宇○○復以岑嘉宏、黃瑞珠、陳寬之名義參加附表十所示、利息前扣、會單列明
    四十會之互助會（以下稱第十會，實際三十七會次）於八十五年九月五日第十三
    會時偽簽陳寬署押於內標標息八千一百元之投標簽單上，持以行使標得會款，詐
    得活會款項二十九萬七千五百元（40-13-2乘以11900﹦297500）。至於會單上編
    號第三十八、第三十九號虛列岑嘉宏、黃瑞珠名義之會則尚未標取。
  (10)宇○○復以李國雄、李姿瑩、黃正昇、陳寬、岑嘉宏、黃瑞珠之名義參加附表十
    一所示、採內標方式、會單列明四十三會之互助會（以下稱第十一會，實際三十
    七會次）於八十五年二月二十日第二會時偽簽陳寬署押於偽造內標標息三千六百
    元之投標簽單上持以行使，詐得活會款項二十三萬零四百元（43-2-5乘以6400﹦
    230400）。於八十五年十月二十日第十一會時偽簽黃正昇署押於偽造內標標息四
    千元之投標簽單上，持以行使，詐得活會款項十六萬八千元。（43-11-4乘以600
    ﹦168000）至於會單上編號第一、二、四十、四十一號虛列李國雄、李姿瑩、岑
    嘉宏、黃瑞珠名義之會則尚未標取。此會共冒標詐得三十九萬八千四百元。總計
    附表共十一會所冒標詐取之金額共達一千二百二十五萬五千六百五十五元。
（二）宇○○明知自己遭人倒會多起，已失清償能力，顯無招集並參加數起民間互助
    會之經濟能力，竟仍圖以債養債，自任會首，對外詐稱仍有足夠資力，意圖為自
    己不法之所有，基於詐欺取財、偽造及行使偽造標單準私文書之概括犯意，致使
    地○○、力惠美、朱風繳、玄○○等多人陷於錯誤而參加成為該互助會之會員，
    其詐取會頭款並冒標會員款項者計有三會如下：《壹》未經岑嘉宏、黃瑞珠、劉
    月藝、陳寬之授權或同意，偽以其人之名義參加會期八十五年六月二十日至八十
    七年二月二日，每月一會一萬元共二十一會採內標方式之互助會（以下稱第拾貳
    會，實際十六會次），並於八十五年六月二十日，以收取會首款之名，向力惠美
    、地○○等及其他會員收取會首款，致各會員陷於錯誤而交付，共收取十五萬元
    ，並於八十五年十月二十日第五會時偽簽劉月藝署押於偽造內標標息二千七百元
    之投標簽單上，持以行使，詐得活會款項十一萬六千八百元。（21-5乘以7300﹦
    116800）至於虛列陳寬、岑嘉宏、黃瑞珠名義之會則尚未標取。此會共詐得二十
    六萬六千八百元。《貳》未經黃瑞珠、黃正昇、陳寬之授權或同意，偽以其人名
    義參加會期八十五年九月二十日至八十八年三月二十日、每會二萬元會單列明三
    十六會、採內標方式之互助會，（以下稱第拾參會）。因自兼會員二會，故實際
    三十一人次），並於八十五年九月二十日，以收取會首款之名，向其他會員收取
    會首款，致各會員陷於錯誤而交付，共收取六十萬元。《參》宇○○以黃瑞珠、
    陳寬、劉月藝之名義參加每會一萬元、會單列明十六會次，會期八十五年十月二
    十日至八十七年一月二十日、採內標制之編號第十四號之互助會，並於八十五年
    十月二十日，以收取會首款之名，向會員收取會首款，致各會員陷於錯誤，共交
    付十二萬元，嗣因無法週轉，乃於八十五年十一月間宣佈止會，子○○、力惠美
    、酉○○、等及其他活會會員，始悉受騙。此部份自任會首起會及以劉月藝名義
    冒標者，共詐取會款九十八萬六千八百元。
貳、Ｈ○○亦無前科，（一）於八十三年十月五日自任會首，招集每月一會、每會會
    金一萬元，每三月加會一次，第一會至第十七會採外標制，餘三十七會則採內標
    制，總計五十四會之民間互助會，同時自兼會員一會（見該會單第五十四編號）
    於八十五年六月十八日該會進行至第二十八會時，由Ｄ○○以四千五百元最高標
    金得標，詎Ｈ○○當時竟因自己週轉不能，經濟陷入困境下，乃意圖為自己不法
    所有，亟思詐欺及冒標會款暫時脫困，於當日中午在三芳公司向Ｄ○○庠稱：有
    一會員許美蘭來不及到場競標，但缺錢甚急，希望Ｄ○○將此會轉讓，並可獲取
    五千元做交換代價，許美蘭之活會即改由Ｄ○○取得云云，Ｄ○○不知此係Ｈ○
    ○自己急用所編來詐財之理由，陷於錯誤而同意將此會所標得應取得之會款轉給
    許美蘭，Ｈ○○共詐得五十萬七千六百元，（第一會至第十七會為外標，標息共
    九萬四千六百元，故前開十七會應收取二十六萬四千六百元，第十八會至第二十
    七會為內標，死會會款為十萬元，第二十八會至第五十三會之活會（第五十四會
    係自己之名義，應不列入計算，第二十八會Ｄ○○自認仍係活會，會交付活會會
    款給被告）應收會款為十四萬三千元｛5500Ｘ26﹦143000｝總計五十萬七千六百
    元。嗣因其他會員告知Ｄ○○已係死會，經Ｄ○○詢問許美蘭發現根本無所謂許
    美蘭急用之事，始知被騙走該次標會其所共應取得之款項。Ｈ○○又基於前開詐
    欺取財之概括犯意，以及偽造得標標單、行使偽造標單之犯意，在未載明「標單
    」二字之標單上，於八十五年九月二十日（屬於加會日）該會進行至第三十二會
    時，未得許麗琴之同意，偽簽其署押及內標競標標金四千元，復提出行使而得標
    ，足生損害於許麗琴及其他活會會員多人，計向活會會員詐得十三萬二千元。（
    第五十四會應扣除，而第二十八會應列入可得收取之活會會數內，故Ｈ○○可收
    得之活會有二十二會次《53-32+1﹦22》。（22Ｘ6000﹦132000）
  （二）、Ｈ○○明知自己於八十五年六月間已經必須藉由冒標或向日前招集之助會
    會員Ｄ○○詐財以度困，該時顯無再招集並參加數起民間互助會之經濟能力竟謀
    以會養會，意圖為自己不法之所有，於八十五年六月五日，自任會首，同時兼任
    會員一會，對外詐稱仍有足夠資力，基於詐欺取財、偽造及行使偽造標單準私文
    書之概括犯意。招集每月一會、每會一萬元、會員共二十一會，採內標方式之民
    間互助會，朱風繳、丁○○、李淑琴等多人不疑有詐而加入，Ｈ○○以收會首頭
    款之名，共詐得會首款項共十九萬元。
  （三）、Ｈ○○又承前開詐欺取財之概括犯意，於八十五年九月五日，自任會首，
    同時兼任會員一會，招集每月一會、每會一萬元，會員共二十八會，採內方式之
    民間互助會，朱風繳、丁○○、李淑琴等人不疑有詐而加入並依約交付，Ｈ○○
    以收會首頭款之名共計詐得二十六萬元。
  （四）、Ｈ○○又承前開詐欺取財之概括犯意，明知其已無參加數起民間互助會之
    經濟能力，竟於八十五年六月五日參加以宇○○為會首，每月一會、每會會金一
    萬元、共二十一會之互助會，計加入二會，並於八十五年八月二十日及九月二十
    日各第三、第四會時分別以二千七百元及三千元之最高標得標，宇○○雖與Ｈ○
    ○在同公司同任會首，惟認Ｈ○○每月之會錢均有依約繳納，故仍讓其參加並競
    標得標，並向活會會員收取活會會款交付，Ｈ○○計分別詐得活會會款十二萬四
    千一百元《（21-3-1）Ｘ7300﹦124100》以及十一萬零九百元《（21-4）Ｘ7000
    ﹦119000》。又於八十九年九月二十日，同前情形，又參加宇○○為會首之每月
    一會，每會會金二萬元、共三十六會次之互助會，計參加二會，（惟僅標取一會
    ）並於八十五年十月二十日第二會時以六千八百元最高標得標，計詐得活會會款
    四十三萬五千六百元《（36-2-1）Ｘ13200﹦435600》。嗣因無法週轉，乃於八
    十五年十一月間與宇○○一起宣佈止會，活會會員多人，始悉受騙。Ｈ○○共詐
    得一百七十六萬八千三百元。
     理  由
甲、宇○○、Ｈ○○有罪部份：
（壹）、宇○○部份：
一、訊據被告宇○○坦承自民國七十年間起，即有招集互助會以融通資金，因遭部份
    會員倒會數起，經濟負擔逐漸加重，須籌錢挹注週轉，遂利用虛列其親友陳寬、
    李國雄、黃瑞珠、李姿瑩、岑嘉宏、岑如珍、岑如玉、丁守德、張承志、黃正昇
    、黃淑珍等多人名義為會員，而實際自行運用標取會款之事實。並坦承《一》附
    表一之互助會，以李國雄名義填載標單標金四千一百元、及以陳寬名義填載標單
    標金四千二百元競標取款二次。《二》附表二之互助會；以李國雄名義填載標單
    標金八千七百十元、岑嘉宏名義填載標單標金九千九百元及以陳寬名義標金七千
    五百元競標取款三次。《三》附表三之互助會，以李國雄名義標金三千五百元、
    岑嘉宏名義標金三千七百元、李姿瑩名義國雄名義標金三千一百元、黃瑞珠名義
    標金三千元及以陳寬名義標金三千三百元競標取款五次。《四》附表四之互助會
    ，以李國雄名義標金六千一百元、岑嘉宏名義標金亦六千一百元競標取款二次。
    至於劉月藝名義標取會款部份則否認冒標，辯稱確實有劉月藝其人，只是無其詳
    細年籍、住址，不知如何連絡，也不知電話，找不到人云云《五》附表五之互助
    會，坦承以丁守德名義標金二千元、岑嘉宏名義標金二千五百元、黃瑞珠名義填
    載標單標金二千四百元、岑如玉名義填載標單標金四千六百元、李姿瑩名義填載
    標單標金二千八百六十元及以Ｆ○○名義國雄名義標金三千三百元競標取款六次
    。《六》附表六之互助會，以黃淑貞名義標金四千三百元、Ｅ○○名義標金亦四
    千三百元、黃瑞珠名義標金四千四百元、黃園香名義填載標單標金四千元、以及
    以李國雄名義填載標單標金四千二百元競標取款五次。惟否認午○○名義之會款
    為其所擅標，辯稱係午○○自己來標走云云。《七》附表七之互助會，以黃瑞珠
    名義標金一千零五十元、岑如玉名義標金一千二百元競標取款二次。《八》附表
    八之互助會，以陳寬名義標金五千七百元、岑嘉宏名義標金七千九百元、以Ｅ○
    ○名義標金七千七百元、以黃淑貞名義標金六千元、岑如珍名義標金八千八百元
    、黃園香名義標金七千元、張丞志名義標金七千七百元、陳寬名義標金七千九百
    元（此會以陳寬名義冒標過二次）共競標取款八次。《九》附表九之互助會，以
    丁守德名義標金二千七百元、岑嘉宏名義標金二千六百五十元、黃瑞珠名義標金
    二千元、Ｆ○○名義標金二千七百五十元、陳寬名義標金二千四百元競標取款五
    次。惟否認冒子○○之名義以二千一百元標走會款，辯稱子○○確實有參加此會
    ，並自行標走云云。《十》附表十之互助會，以陳寬名義標金八千一百元冒標一
    次會款。《十一》附表十一之互助會，以陳寬名義標金三千六百元、黃正昇名義
    標金四千元競標取款二次。並坦承於經濟困難下仍繼續於八十五年六月二十日、
    九月二十日、十月二十日各招集三起互助會取得會首款以冀暫時脫出困境，旋於
    同年十一月短期間片面宣佈止會之事實。惟辯稱因遭人倒會，負擔過重云云。
二、經查｛一｝被告宇○○所供，核與自訴人Ｃ○○、丁○○、宙○○、寅○○、地
    ○○、己○○、癸○、子○○、酉○○、自訴代理人戊○○等人指訴及狀訴之情
    形，以及證人庚○○、卯○○、乙○○、Ｇ○○、甲○○、Ｅ○○、Ａ○○、黃
    ○○、鐘還復、辛○○、辰○○等多人證述之情形大致相符，｛二｝劉月藝之部
    份，經本院上網查詢於台灣省設籍所有名喚劉月藝或劉月芸者，均查無此人，有
    法務部戶役政連結系統表在卷，究有無此人已堪質疑，被告宇○○又供稱無劉月
    藝其人之詳細年籍、住址，不知如何連絡，也不知其電話，找不到人，他也欠我
    會錢云云，惟此與一般會首習慣上至少能掌握其會員現今或倒會離去前之任何連
    絡方式有違，再查宇○○所招集之互助會成員，或係其三芳公司之同事，或係Ｈ
    ○○之親友，無會員中竟無人識得劉月藝或見得此人前來參加開標，被告無法提
    出確有此人之任何憑據以供本院調查，自應認此會係被告宇○○自己所冒名並冒
    標取得。｛三｝丙○○部份，經查自訴代理人戊○○律師供稱八十四年六月起會
    共二十六會之互助會，證人丙○○有參加，但無委託宇○○代標，而宇○○於八
    十五年十一月最後一次開標時有代其標取，雖於隔月有交付十八萬餘元給證人，
    扣除死會會款金額相近，丙○○並無甚損失，但仍屬冒標云云，經查證人丙○○
    固供述：有參加宇○○之互助會，只有一會有問題，曾有託宇○○代標過二個月
    ，但沒標到，八十五年十一月當月沒有委託，伊有交付活會會款給宇○○，但隔
    月宇○○至伊住處給其會錢十八萬餘元，本來應該二十八萬八千五百元，但扣除
    所餘八期活會及林素香沒有交出之一萬二千二百元等語。而宇○○則供稱：他（
    指丙○○）一直託我標，我幫他標到後，有與我女兒拿錢去給他，是隔一個月，
    因當月還有會員沒給我錢，他是打電話託我標... 他有付一萬元沒錯等語，（本
    院八十八年一月二十七日筆錄），惟本院查：被告宇○○招集十數起互助會，依
    常情判斷，幾乎每日均須處理開標、催收會錢並交付會錢之瑣事，自訴代理人所
    述丙○○之會應屬冒標云云，惟該時機係宇○○倒會前之最後一次開標，所有隱
    瞞及債務均即將爆發，而丙○○確實曾於宇○○倒會前最後一次開標之前二個月
    ，一直委託宇○○代標而未能得標，顯見係恐會首已無法持續支撐互助會有以致
    之。八十五年十一月該會次丙○○是否曾有委託代標，與宇○○供述不一，各執
    其詞，惟宇○○既基於丙○○曾一再委託其代標之印象，而認為此次丙○○亦有
    意標取，且知悉自己已無法渡過經濟難關，自行為丙○○之利益代為標取會款，
    且更於自己倒會後，翌月親自前往交付會款十八餘萬元，此行為實與為自己不法
    所有之不法詐欺犯行無法相提並論。應認其該次並無詐欺之犯意，且以丙○○名
    義標會，衡情應屬自信丙○○亦有意標取而並無偽造文書之犯意可言，又其雖收
    受丙○○交付之一萬元活會會金，惟查宇○○主持之互助會有多起，而其面臨全
    盤倒會之危機，如前所述，是其未立即核對會單一時大意收下，俟日後再行核算
    ，亦屬情理之常而無法遽認宇○○有詐取會款一萬元之犯意，自訴人此部份之指
    訴尚屬遽斷。｛四｝子○○之部份，經查宇○○否認偽以子○○名義參加八十四
    年六月五日起會、共二十六會之互助會，並聲稱係子○○自行參加及標取云云，
    然為自訴人子○○所否認，查子○○以自己名義及親友名義參加宇○○之互助會
    ，將近有十餘會，且多屬活會，此詳閱會單自明，若其有參加此會，則斷無否認
    之理，更無自任自訴人對宇○○提出追訴而不畏懼宇○○得以反證而陷自己於不
    利情境之理，宇○○亦無法提供子○○有參加此會並有標取會款之事證供調查，
    本院認此部份應屬子○○之供詞較為可採，被告宇○○有冒子○○名義標得該會
    會款應可認定。｛五｝午○○之部份，經查宇○○否認於八十五年四月五日偽以
    午○○名義標取八十四年一月起會、共六十二會次之互助會，辯稱是午○○自己
    標走云云，而自訴人均係以無法尋獲會員而認係會首冒標云云，午○○經多次傳
    訊未到，惟觀被告宇○○日前對所有積欠其會款未還之會員提出告訴，觀其自行
    提呈卷附之八十六年四月二十八日之刑事告訴狀，僅載明午○○向其詐標如本案
    附表一每會一萬元共七十會、附表二每會二萬元共五十四會之互助會，以及
    八十年間宇○○所另行起會，不包含於本案互助會內之其他互助會，苟午○○確
    有於八十五年四月五日標得此會，而積欠會款逃逸，則宇○○豈有於八十六年四
    月提出告訴時，就此部份未一併提出？況宇○○於該告訴狀中明白指出午○○最
    後一次標會係八十三年十一月，顯見八十五年四月五日此部份之標會非午○○自
    己前來標得，而應係午○○自八十年以後陸續積欠會款而逃逸後，宇○○因而偽
    以午○○名義擅自標取以自行相抵午○○之前欠甚明，宇○○否認此部份犯行，
    尚屬卸責之詞。｛六｝Ｅ○○部份，被告宇○○供述Ｅ○○之會係伊所有，因蘇
    某未交會錢云云，惟查Ｅ○○及其他會員既未同意被告可以Ｅ○○名義加入一會
    進而增加標會且倒會之機會，是被告宇○○就Ｅ○○之部份，自無解於冒名並冒
    標之刑責。
三、此外，復有互助會單、切結書、刑事告訴狀、不起訴處分書、民事聲明異議狀、
    未付會款明細表等多紙在卷足憑。查被告宇○○因日積月累欠下多筆債務，不惟
    以冒名參加並冒標會款之方式詐騙會員錢財，更自八十五年六月起因實在經濟已
    無法週轉，而竟更行起會，冀圖收取會首頭款已償債，對其自身已陷入支付不能
    之經濟窘境已了然於胸，仍執意起會詐財，顯有詐欺犯行甚明，事證明確。被告
    犯行可以認定。
（貳）、Ｈ○○部份：
一、訊據被告Ｈ○○坦承因替人背負會款債務過鉅，經濟無法負擔，遂佯稱另一活
    會會員許美蘭急用，以此向Ｄ○○騙取Ｄ○○所取得之當次合會金，又冒許麗
    琴名義詐標會款，以及明知自己於八十五年六月間，財務已甚吃緊，仍於八十
    五年六月五日、九月五日，自任會首及兼任會員一會，向參加該會者收取會頭款
    ；並同時於八十五年六月五日參加宇○○之互助會二會，並於第三、四會時搶
    標得款以度困之犯行不諱，雖辯稱：伊替倒會會員背負債務過鉅，不得不自行招
    會並參加宇○○之互助會搶標以代墊債務，因自己尚有活會可以補給，並減少Ｄ
    ○○等人之損失云云。然查前揭犯罪事實已據自訴人指述甚詳，並經被害人徐美
    蘭、Ｄ○○等人證述及同案擔任會首之被告宇○○陳述明確，而縱被告Ｈ○○將
    來果真可以另外籌得金錢補給先前被冒標之會員，然亦對其已成立之偽造文書冒
    標及詐財犯行不生影響。
二、此外，復有互助會單、切結書、刑事告訴狀、民事聲明異議狀、未付會款明細表
    等多紙在卷足憑。被告Ｈ○○犯行亦堪可認定。
乙、宇○○、Ｈ○○論罪科刑部份：
一、被告宇○○、Ｈ○○上開用以冒標之互助會標單，僅記載姓名及一定之金額，業
    據該二人供明在卷，如徒憑該標單之內容觀之，殊不能明瞭其用意何在，必須依
    習慣或特約，始足以表示該金額係標取會款之利息，該姓名係標取會款之會員，
    而足以表示一定用意之證明，核被告於標單上偽簽名義，偽造利息標單，在標單
    上記載其姓名及利息，並據以行使，提出競標，足生損害於被偽造會員及其他活
    會會員，進而詐取他人財物之所為，係犯刑法第三百三十九條第一項之詐欺取財
    罪、第二百十六條、第二百二十條第一項、第二百十條之行使偽造準私文書罪。
    。被告宇○○、Ｈ○○分自八十五年五月間起，以右揭招募各會互助會為由，向
    各組會會員詐取首會會款之行為，均係各犯刑法第三百三十九條第一項之詐欺取
    財罪。又被告Ｈ○○明知自己並無參加並繼續支付會款之能力，竟於互助會開始
    之際，即加以搶標得逞；又向Ｄ○○詐稱徐美蘭急用云云，而騙取Ｄ○○原應收
    得之死會與活會會款，所為亦係犯刑法第三百三十九條第一項之詐欺取財罪。其
    偽造準私文書之低度行為，為行使偽造準私文書之高度行為所吸收；又被告一次
    之詐欺或行使偽造準私文書之行為，同時向多數活會會員行使並詐取會款，係以
    一行為觸犯數個相同行使偽造準私文書或詐欺罪名，為同種想像競合犯，應依刑
    法第五十五條規定，各從一重處斷。又被告先後多次詐欺取財、行使偽造準私文
    書犯行，分別時間緊接，手法分別相同，所犯罪名分別相同，顯係分別基於概括
    之犯意反覆為之，均各為連續犯，應各依刑法第五十六條之規定，各以一罪論。
    又被告所犯上開行使偽造準私文書罪、詐欺取財罪罪間，有方法結果之牽連關係
    ，應依刑法第五十五條規定，從一重之行使偽造準私文書罪處斷。
二、自訴人所指稱被告宇○○尚有冒標會員謝金美、未○○會款之犯行云云，經查證
    人謝金美部份，傳訊證人謝金美結證稱會單上所有之會均是伊所參加，但伊無法
    交死會會錢，被告未冒標伊之會等語，是自訴人質疑被告有冒標此部份會款，尚
    屬無據。證人未○○部份，自訴人陳稱因找不到未○○，懷疑此部份有冒標云，
    惟為被告所否認，證人未○○到庭供述伊原係三芳公司職員，後來離職，以前有
    參加過宇○○之會，時日已久，已忘記是何時之會，有無被冒標不清楚，伊記得
    有算清楚等語，此部份證言並無法遽為被告不利之認定，自訴人此部份質疑顯無
    實據支持，尚不足信。至於自訴人所指稱Ｈ○○為會首之會單上，自訴人所質疑
    之乙○○、卯○○、戌○○、曾金蘭、曾錦雀、Ｂ○○、蔡美英、Ａ○○、鐘還
    復、鐘徨傑、張貴櫻、Ｇ○○、亥○○、高金玉、丑○○、壬○○（即孫志清）
    、申○○（即陳耀宗）王金梅等多人，自訴代理人質疑此得標者找均無法尋獲，
    顯係人頭或冒標云云，其根據無非係以無法尋獲該等人士為其憑據。然自訴人既
    立於訴追地位，自有提供犯罪事證之義務，而不能端憑一己片面臆測之詞以免流
    於速斷。經查，證人黃○○證稱：伊係Ｈ○○之前弟媳，會單上之戌○○、曾金
    蘭、曾錦雀、Ｂ○○、蔡美英、Ａ○○、鐘還復、鐘徨傑、張貴櫻、Ｇ○○、高
    金玉、丑○○等均係伊介紹加入，只是這些人有人倒會而牽累Ｈ○○等語。證人
    曾錦雀、Ａ○○、鐘還復、Ｇ○○等多人亦證同黃○○所陳，雖該證人曾錦雀、
    Ａ○○、鐘還復等人所參加之互助會有無委託黃○○代標？或係自己前往標取？
    此點與黃○○所陳或有出入，惟均非被告Ｈ○○冒名參加及冒標者甚明。另證人
    乙○○、卯○○證稱有標取會款並欠會首Ｈ○○會款（八十七年十月七日筆錄）
    。而證人壬○○證稱有參加Ｈ○○之會，但沒有標取，後來不跟就賣給鐘還復，
    鐘還復說要轉給別人，會錢已經跟我算清等語。另證人亥○○結證稱：有參加Ｈ
    ○○之會，後來因伊留職停薪不方便繳會錢就賣給Ｈ○○等語。證人申○○供述
    ：時日已久，已經忘記，經本院提示會單後，則供述是我寫走沒錯，死會之錢有
    繳，原本我標走，但Ｈ○○叫我讓他，我就將該會讓給Ｈ○○，會單名義本來係
    林金梅，Ｈ○○有向我說過，詳情不清楚等語。本院認並無證據可認被告Ｈ○○
    有冒標會單上自訴人所質疑之會員乙○○、卯○○、戌○○、曾金蘭、曾錦雀、
    Ｂ○○、蔡美英、Ａ○○、鐘還復、鐘徨傑、張貴櫻、Ｇ○○、亥○○、高金玉
    、丑○○、壬○○（即孫志清）、申○○（即陳耀宗）王金梅等多人之互助會，
    自訴人僅以無法尋獲該等會員而遽謂被告有冒標詐財行為，尚屬意測。本院認被
    告宇○○、Ｈ○○就詐欺或冒標會員謝金美、未○○、乙○○、卯○○、戌○○
    、曾金蘭、曾錦雀、Ｂ○○、蔡美英、Ａ○○、鐘還復、鐘徨傑、張貴櫻、Ｇ○
    ○、亥○○、高金玉、丑○○、壬○○（即孫志清）、申○○（即陳耀宗）王金
    梅等人之互助會款之犯行無法證明，惟此部份犯行與前開有罪部分，有裁判上一
    罪之關係，自毋庸另為無罪之諭知。再查，按刑法詐欺取財罪之成立，以行為人
    有施用詐術為其犯罪構成要件之一，本件被告係會首，於各次冒標後向各會員收
    取會款，而因得會會員一旦得標之後，無論日後何人得標，其均有繳納死會會款
    之義務，亦即其本有給付會款予被告之義務，被告亦有向之收取之權利，死會會
    員繳交會款自非係受有詐術可言，就死會會員而言，被告自無成立詐欺犯罪之餘
    地，惟因此部份犯行與前開有罪部分，係僅係受詐欺範圍不同而已，有裁判上一
    罪之關係，自毋庸另為無罪之諭知。又被告宇○○、Ｈ○○雖邀集多會，然並非
    所邀集之互助會均係於成立之初即均有詐欺意圖，觀被告二人於八十五年六月起
    始密集邀會，以前成立之各會均有依約進行，且被告二人於收取會首款後亦有續
    繳交死會會款多次，難認被告二人於八十五年六月之前所招集之互助會，於召會
    之初即有詐欺之犯意，就該部分即不成立詐欺罪，惟因此部份犯行與前開有罪部
    分，亦有裁判上一罪之關係，自毋庸另為無罪之諭知，附此說明。
三、審酌被告宇○○以其名義為會首招募民間互助會，竟利用他人名義加入會員，計
    十餘會，並冒用會員名義，偽造利息標單持以投標，向活會會員詐取會款，犯案
    時間長久、且詐取金額非微，犯罪情節非輕，被告Ｈ○○招募民間互助會僅有數
    會，規模較小，損害較輕；然二人犯後均已有悔意，迄今雖尚未全部與被害人達
    成和解，然宇○○仍在三芳公司工作，而Ｈ○○亦係案發後逾四、五月後始離職
    ，其二人所賺取之微薄金錢均交給公司自救會處理，且提供薪資每月比例償還，
    並無潛逃，又係遭會員倒會有以致之，及犯後之態度尚佳等情狀，就被告宇○○
    量處有期徒刑二年十月；被告Ｈ○○量處有期徒刑一年二月，至被告宇○○、Ｈ
    ○○冒標會款所偽造之投標籤單，因時隔數年，據被告供稱均已不復存在，顯已
    滅失，自無庸宣告沒收，附此說明。
丙、被告天○○、巳○○二人自訴不受理部份：
一、自訴意旨略以：被告天○○及被告巳○○明知並無支付多起會款之經濟能力，天
    ○○竟以自己及其妻陳寬名義；巳○○竟以其子女李秋娥、李進成等人名義參加
    另被告宇○○及自訴人公司另一職員訴外人莊喜冠（已死亡）等人招集之互助會
    多會，持續自八十二年起訖八十六年止，其中天○○死會達三十六會，巳○○死
    會達二十三會，均標取近千萬元，其每月應繳之死會會款顯超過個人足堪負荷之
    經濟能力，竟仍密集冒標會款，於會首宇○○等人止會後，即拒繳死會會款給自
    訴人之自救會，因認被告二人涉嫌刑法第三百三十九條第一項、刑法第二百十條
    、第二百十六條之罪嫌云云。
二、按犯罪之被害人得提起自訴，刑事訴訟法第三百十九條第一項固定有明文，故必
    須係因犯罪而被害之人，始得提起自訴，非因犯罪而被害之人，不得提起自訴。
    乃當然之解釋。該條項所稱之犯罪被害人，以因犯罪而直接被害之人為限，於財
    產法益被侵害時，必須其財產之所有權人，或對於該財產有事實上管領力之人，
    因他人之犯罪行為，而其管領權受有侵害時，始能認為直接被害之人，（最高法
    院六十八年台上字第二一四號判例；三十二年非字第六八判例；八十年六月三十
    日第三次刑事庭會議參照）。次按台灣地區民間合會習慣，僅會員與會首間發生
    直接債之關係，各會員均以會首為其給付之對象，會員與會員間，除有特別約定
    外，並無任何關係，最高法院四十九年台上字第一六三五號民事判例可資參照。
    亦即民間互助會之性質乃會員與會首間締結之契約，會員相互間，並不發生債權
    債務關係，是會員僅得請求會首給付會款，會首收集之會款，會員並無當然取得
    所有權。亦即合會契約成立後，會首與會員，及會員相互間並不隨即發生物權變
    動之效果，會首負責投標、開標事宜，活會會員依投標結果負交付會款之義務，
    而死會會員亦依其出標標息負交付會款之義務，易言之，合會契約成立生效後，
    其所約定之會款，僅成為得標會員之債權請求權而已，尚須會首、未得標會員、
    已得標會員依合會契約履行其約定標息之給付義務而為移轉其財產權之物權行為
    ，其會款所集聚之合會金始成為該期得標會員所有，因此，財產權不因合會契約
    之成立生效而生移轉之效果。《參照林誠二教授註「論合會」》。我國民法債篇
    於八十八年四月二十一日經總統令修正公佈，增訂第十九節之一合會一節，並於
    第七百零九條之七第二項規定，會首應於前項期限內代得標會員收取會款，連同
    自己之會款，於期滿之翌日前交付得標會員。逾期未收取之會款會首應代為給付
    。而使會員與會員間發生權利義務關係。並責令會首代為收取會款。惟本件互助
    會係發生在民法修正前，會員對已得標之死會會員自無直接請求權可言。
三、訊據被告天○○、黃月春均堅決否認有何犯行，被告天○○辯稱：未以其妻陳寬
    名義參加互助會，是會首宇○○與陳寬之間的事，伊十餘年來均參加宇○○的互
    助會，以標會方式週轉籌措資金供生意用。而死會、活會相抵應繳多少，宇○○
    均會告知，伊就照交，到止會前均有交會款，事後未繼續交給自救會係因伊生意
    失敗，參加互助會十餘年，都是互助會進行約一半才標取會款，並非互助會開始
    就搶標然後立即拒繳，並無行詐之意等語，另被告巳○○辯稱有參加互助會，自
    行標取會款供己用，因週轉困難才未能繳死會會款等語。經查：被告天○○、巳
    ○○固有參加另被告即會首陳淑華所招集如前述附表所示之多起互助會，且多數
    均已得標。又巳○○確實亦有以其子女李進成等人名義參加互助會，固亦無疑。
    惟查民間互助會各會員之間既無任何法律關係，即無任何直接請求權可言。縱其
    中之會員有標取會款後，未能履行繳交死會會款之義務而倒會，惟會首自有向其
    催繳並承擔會員倒會之風險責任，其他活會會員日後標取會款時，會首負有全數
    籌款給付之義務，得標之會員並不須、亦無權利向死會會員（無論該死會會員有
    無倒會）逕行取償之權利，而死會會員無論有無倒會，亦無直接繳交死會會款給
    得標會員之義務，除非招集互助會之初，所有成員即有達成一致共識，給予活會
    會員於得標後逕自向死會會員取款之權利。然本件既無如此之事前約定，孤不論
    被告天○○、巳○○實際上是否有於參加之初自始搶標會款後立即拒付之犯意，
    縱其等行詐，致使會首無法向其收得會款而面臨其他得標會員追討此部份死會會
    款之窘境，亦僅會首為直接受害人，得標會員應可向會首請其負起代償責任，不
    致受損，縱會首陷於無資力，得標會員亦僅係因會首之財力不豐無法代償因而間
    接受害，尚無直接被害人之地位可言。又縱巳○○有以其子女名義參加互助會而
    未經該等人之同意，然為偽造文書犯罪之直接被害人者，亦係被冒名之人，根本
    與自訴人無關，自訴人非犯罪直接被害人更屬無疑。末查：天○○、巳○○雖為
    會首宇○○之親戚，但並非同財共居，為雙方所供認之事實。且天○○、巳○○
    二人參加之會數甚多、時間亦長，會首宇○○實無讓該二人標取多起會金、姑息
    其拒繳會款而陷自己入承擔該二人債務之風險，自訴人認被告等人係共謀，本院
    經查實無被告間共謀，讓宇○○承擔額外債務而使天○○、巳○○得到不法利益
    之憑證，自訴人所稱被告有親友關係、共謀云云顯屬無據。綜上所述，自訴人即
    非本件犯罪之直接被害人，依法即不得提起自訴，此部份爰不經言詞辯論，逕為
    不受理之判決。
據上論結，依刑事訴訟法、第二百九十九條第一項前段，第三百三十四條、第三百四
十三條、第三百零七條、刑法五十六條、第二百十六條、第二百二十條第一項、第二
百十條、第三百三十九條第一項、第五十五條，判決如主文。
中    華    民    國      八十九      年      十二     月     二十八    日
  台灣高雄地方法院刑事第三庭
                                        法  官  簡  志  瑩
右正本證明與原本無異。
如不服本判決，應於判決送達後十日內，向本院提出上訴狀。
                                        書記官  林  宜  正
中    華    民    國      八十九      年      十二     月     二十九    日
附錄論罪科刑法條全文：
刑法第二百十條：
偽造、變造私文書，足以生損害於公眾或他人者，處五年以下有期徒刑。
刑法第二百十六條：
行使第二百十條至第二百十五條之文書者，依偽造、變造文書或登載不實事項或使登
載不實事項之規定處斷。
刑法第二百二十條第一項：
在紙上或物品上之文字、符號，依習慣或特約，足以為表示其用意之證明者，關於本
章之罪，以文書論。
刑法第三百三十九條第一項：
意圖為自己或第三人不法之所有，以詐術使人將本人或第三人之物交付者，處五年以
下有期徒刑、拘役或科或併科一千元以下罰金。
附表壹、會期八十二年三月二十日至八十六年八月五日每會一萬元、共七十會。八十
        二年七月二十日至八十二年十一月二十日採外標制、其餘內標。共加會十五
        次。
  ┌───────────┬────┬────────┬───────┐
  │被冒標會數│被冒標人  │冒標金額│向活會詐得金額  │備註          │
  ├─────┼─────┼────┼────────┼───────┤
  │第二十四會│ 李國雄   │4100    │ 70-24-1）x5900 │              │
  │          │          │        │   ﹦265500     │              │
  ├─────┼─────┼────┼────────┼───────┤
  │第二十五會│ 陳寬     │4200    │ 70-25）x5800   │ 共526500元   │
  │          │          │        │﹦261000        │              │
  └─────┴─────┴────┴────────┴───────┘
附表貳、會期八十二年七月二十日至八十六年十二月二十日、每會二萬元、共五十四
        會。八十二年七月二十日至八十二年十一月二十日採外標制、其餘內標。
   ┌───────────┬────┬────────┬───────┐
   │被冒標會數│被冒標人  │冒標金額│向活會詐得金額  │備註          │
   ├─────┼─────┼────┼────────┼───────┤
   │84.4.20    陳寬 第22會│   7500 │（54-22-2-0.5）x12500﹦368750   │
   ├─────┼─────┼────┼────────┬───────┤
   │85.4.20   │ 岑嘉宏   │9900    │（ 54-34-1-0.5）│              │
   │          │ 第34會   │        │ x10100﹦186850 │              │
   ├─────┼─────┼────┼────────┼───────┤
   │85.8.20   │李國雄    │ 8710   │（ 54-38-0.5）  │              │
   │          │第38會    │        │ x11290﹦174995 │ 共730595元   │
   └─────┴─────┴────┴────────┴───────┘
附表參、會期八十二年十月二十日至八十六年八月二十日、每會一萬元共六十二會
        八十二年十二月二十日之後採內標制。每三月加會一次，加標共十五次。
        八十二年十二月二十日之後採內標制。八十三年、八十四年、八十五年之
        各一月五日、四月五日、七月五日、十月五日加標；八十六年之一月五日
        、四月五日、七月五日均加標共十五次。
  ┌───────────┬────┬────────┬───────┐
  │被冒標會數│被冒標人  │冒標金額│向活會詐得金額  │備註          │
  ├─────┼─────┼────┼────────┼───────┤
  │83.6.20    陳寬 第11會│  3300  │（62-11-4）x6700﹦314900        │
  ├─────┼─────┼────┼────────┬───────┤
  │83.7.5    │ 李國雄   │3500    │（62-12-3）     │              │
  │          │ 第12會   │        │ x6500﹦305500  │              │
  ├─────┼─────┼────┼────────┼───────┤
  │83.12.20  │黃瑞珠    │ 3000   │（62-19-2）     │              │
  │          │第19會    │        │ x7000﹦287000  │              │
  ├─────┼─────┼────┼────────┼───────┤
  │84.1.5    │李姿瑩    │3100    │（62-20-1）     │              │
  │          │ 第20會   │        │ x6900﹦282900  │              │
  ├─────┼─────┼────┼────────┼───────┤
  │84.8.20   │岑嘉宏    │ 3700   │（62-30）       │共0000000元   │
  │          │第三十會  │        │ x6300﹦201600  │              │
  ├─────┴─────┴────┴────────┼───────┘
附表肆、會期八十三年九月五日至八十六年十二月五日每會二萬元、共四十會內標
  ┌───────────┬────┬────────┬───────┐
  │被冒標會數│被冒標人  │冒標金額│向活會詐得金額  │備註          │
  ├─────┼─────┼────┼────────┼───────┤
  │83.12.5    陳寬 第4會 │  5600  │（40-4-4）x14400﹦460800        │
  ├─────┼─────┼────┼────────┬───────┤
  │84.4.5    │ 劉月藝   │  5700  │（40-8-3）      │              │
  │          │ 第8會    │        │ x14300﹦414700 │              │
  ├─────┼─────┼────┼────────┼───────┤
  │84.10.5   │岑嘉宏    │  6100  │（40-14-2）     │              │
  │          │第14會    │        │ x139000﹦333600│              │
  ├─────┼─────┼────┼────────┼───────┤
  │85.3.5    │李國雄    │  6100  │（40-19-1）     │              │
  │          │ 第19會   │        │ x13900﹦278000 │              │
  │          │          │        │                │              │
  ├─────┼─────┼────┼────────┼───────┤
  │          │          │        │                │            ─┤
  │85.5.5    │黃瑞珠    │ 6360   │（40-21）x13640 │ 共0000000元  │
  │          │第二十一會│        │=259160         │              │
  │          │          │        │                │              │
  └─────┴─────┴────┴────────┴───────┘
附表伍、會期八十四年一月五日至八十六年四月五日、每會一萬元共二十八會外標
   ┌───────────┬────┬────────┬───────┐
   │被冒標會數│被冒標人  │冒標金額│向活會詐得金額  │備註          │
   ├─────┼─────┼────┼────────┼───────┤
   │84.3.5     岑如玉第3會│ 4600   │（28-3-5）x10000﹦200000       │
   ├─────┼─────┼────┼────────┬───────┤
   │84.9.5    │ 丁守德   │ 2000   │（28-9-4）      │              │
   │          │ 第9會    │        │ x10000﹦150000 │              │
   ├─────┼─────┼────┼────────┼───────┤
   │85.3.5    │黃瑞珠    │ 2400   │（28-15-3）     │              │
   │          │第15會    │        │ x10000﹦100000 │              │
   ├─────┼─────┼────┼────────┼───────┤
   │85.4.5    │岑嘉宏    │ 2500   │（28-16-2）     │              │
   │          │ 第16會   │        │ x10000﹦100000 │              │
   ├─────┼─────┼────┼────────┼───────┤
   │85.8.5    │李姿瑩    │ 2860   │（28-20-1）     │              │
   │          │第20會    │        │ x10000﹦70000  │              │
   ├─────┼─────┼────┼────────┼───────┤
   │85.11.5   │Ｆ○○第23│ 3300   │ （28-23）      │ 共67萬元
   │          │會        │        │  x10000﹦50000 │              │
   └─────┴─────┴────┴────────┴───────┘
編號陸、八十四年一月五日至八十七年十一月五日、每會一萬元、共六十二會內標制
        。八十四年、八十五年、八十六年之各三月二十日、六月二十日、九月二十
        日、十二月二十日及八十七年之三月二十日、六月二十日、九月二十日均加
        標，共十五次。
┌───────────┬────┬────────┬───────┐
│被冒標會數│被冒標人  │冒標金額│向活會詐得金額  │備註          │
├─────┼─────┼────┼────────┼───────┤
│85.3.5    │黃淑貞    │ 4300   │（62-19-5）     │              │
│          │第19會    │        │ x5700﹦216600  │              │
├─────┼─────┼────┼────────┼───────┤
│85.4.5    │午○○    │ 4400   │（62-21-4）     │              │
│          │ 第21會   │        │ x5600﹦207200  │              │
├─────┼─────┼────┼────────┼───────┤
│85.5.5    │Ｅ○○    │ 4300   │（62-22-3）     │              │
│          │第22會    │        │ x5700﹦210900  │              │
├─────┼─────┼────┼────────┼───────┤
│85.7.5    │黃瑞珠第25│ 4400   │ （62-25-2）    │              │
│          │會        │        │  x5600﹦196000 │              │
├─────┼─────┼────┼────────┼───────┤
│85.8.5    │李國雄第26│ 4200   │ （62-26-1）    │              │
│          │會        │        │  x5800﹦203000 │              │
├─────┼─────┼────┼────────┼───────┤
│ 加會     │黃園香    │ 4000   │（62-28）x6000  │              │
│85.9.20   │ 第28會   │        │ ﹦204000       │              │
├─────┼─────┼────┼────────┼───────┤
│          │陳寬      │        │（62-13-7）x5800│              │
│84.10.05  │第十三會  │ 4200  │﹦243600        │              │
├─────┼─────┼────┼────────┼───────┤
│          │岑嘉宏    │        │（62-15-6）x    │ 共0000000元  │
│84.12.05  │第十五會  │ 4100   │5900=241900     │              │
└─────┴─────┴────┴────────┴───────┘
附表柒、會期八十四年四月五日至八十六年七月五日，每會五千元外標、共三十四
        會，八十四年七月二十日、十一月二十日、八十五年三月二十日、七月二
        十日。、十一月二十日、八十六年三月二十日均加標。
 ┌───────────┬────┬────────┬───────┐
 │被冒標會數│被冒標人  │冒標金額│向活會詐得金額  │備註          │
 ├─────┼─────┼────┼────────┼───────┤
 │84.7.20     黃瑞珠第5會  1050   │（34-5-1）x5000﹦140000         │
 ├─────┬─────┼────┼────────┬───────┤
 ├84.11.5   │ 岑如玉   │ 1200   │（34-9）        │              │
 │          │ 第9會    │        │ x5000﹦125000  │共265000元    │
 ├─────┼─────┼────┼────────┼───────┤
附表捌、會期八十四年四月五日至八十七年十二月五日、每會二萬元、共五十二會
        採內標制。八十四年九月二十日、八十五年、八十六年、八十七年之各三
        月二十日、九月二十日均加標共七次
┌───────────┬────┬────────┬───────┐
│被冒標會數│被冒標人  │冒標金額│向活會詐得金額  │備註          │
├─────┼─────┼────┼────────┼───────┤
│84.6.5    │ 陳寬     │ 5700   │（52-3-7）      │              │
│          │第3會     │        │ x14300﹦600600 │              │
├─────┼─────┼────┼────────┼───────┤
│84.7.5    │黃淑貞    │ 6000   │（52-4-6）      │              │
│          │ 第4會    │        │ x14000﹦588000 │              │
├─────┼─────┼────┼────────┼───────┤
│84.9.20   │黃園香    │ 7000   │（52-7-5）      │              │
│          │第7會     │        │ x13000﹦520000 │              │
├─────┼─────┼────┼────────┼───────┤
│85.3.5    │Ｅ○○第13│ 7700   │ （52-13-4）    │              │
│          │會        │        │  x12300﹦430500│              │
├─────┼─────┼────┼────────┼───────┤
│85.4.5    │岑嘉宏第15│ 7900   │ （52-15-3）    │              │
│          │會        │        │  x12100﹦411400│              │
├─────┼─────┼────┼────────┼───────┤
│85、6、5  │岑如珍第十│ 8800   │（52-17-2）x1120│              │
│          │七會      │        │00﹦369600      │              │
├─────┼─────┼────┼────────┼───────┤
│85.8.5    │陳寬第19會│ 7900   │ （52-19-1）x   │              │       │85.6.5    │ 第17會   │        │ 11200﹦369600  │              │
│          │          │        │  12100﹦387200 │              │
├─────┼─────┼────┼────────┼───────┤
│85.10.5   │張丞志第22│ 7700   │ （52-22）x     │共0000000元   │
│          │會        │        │  12300﹦369000 │              │
└─────┴─────┴────┴────────┴───────┘
附表玖、會期八十四年六月五日至八十六年七月五日、每會一萬元、共二十六會
         採外標制
 ┌───────────┬────┬────────┬───────┐
 │被冒標會數│被冒標人  │冒標金額│向活會詐得金額  │備註          │
 ├─────┼─────┼────┼────────┼───────┤
 │84.9.5    │ 陳寬     │ 2400   │（26-4-5）      │              │
 │          │第4會     │        │ x10000﹦170000 │              │
 ├─────┼─────┼────┼────────┼───────┤
 │84.10.5   │子○○    │ 2100   │（26-5-4）      │              │
 │          │ 第5會    │        │ x10000﹦170000 │              │
 ├─────┼─────┼────┼────────┼───────┤
 │85.3.4    │黃瑞珠    │ 2000   │（26-10-3）     │              │
 │          │第10會    │        │ x10000﹦130000 │              │
 ├─────┼─────┼────┼────────┼───────┤
 │85.5.3    │Ｆ○○第12│ 2750   │ （26-12-2）    │              │
 │          │會        │        │  x10000﹦120000│              │
 ├─────┼─────┼────┼────────┼───────┤
 │85.6.4    │岑嘉宏第13│ 2650   │ （26-13-1）    │              │
 │          │會        │        │  x10000﹦120000│              │
 ├─────┼─────┼────┼────────┼───────┤
 │          │丁守德    │ 2700   │（26-14）x      │ 共八十三萬元 │
 │          │          │        │                │              │
 │85.7.4    │ 第14會   │        │ 10000﹦120000  │              │
 ├─────┼─────┼────┼────────┼───────┤
附表拾、會期八十四年十月五日至八十七年八月五日、每會二萬元共四十會、內標
制、八十五年、八十六年之各三月二十日、九月二十日及八十七年三月二
        十日均加標共五次。
 ┌───────────┬────┬────────┬───────┐
 │被冒標會數│被冒標人  │冒標金額│向活會詐得金額  │備註          │
 ├─────┼─────┼────┼────────┼───────┤
 │85.9.5     陳寬 第13會│  8100  │（40-13-2）x11900﹦297500       │
 ├─────┼─────┼────┼────────┬───────┤
 │虛列岑嘉宏，黃瑞珠尚未標取                                        │
 │                                                                  │
 └─────────────────────────────────┘
附表拾壹、會期八十五年一月二十日至八十八年一月二十日，每會一萬元四十三會
          採內標制。八十五年七月五日、八十六年、八十七年之各一月五日、七
          月五日及八十八年一月五日均加會共六次。
 ┌───────────┬────┬────────┬───────┐
 │被冒標會數│被冒標人  │冒標金額│向活會詐得金額  │備註          │
 ├─────┼─────┼────┼────────┼───────┤
 │85.2.20   │陳寬 第2會│   3600 │ （43-2-5）x6400│              │
 │          │          │        │  230400        │              │
 ├─────┼─────┼────┼────────┼───────┤
 │85.10.20  │黃正昇第11│   4000 │ （43-11-4）x   │              │
 │          │會        │        │  6000=168000   │              │
 ├─────┼─────┼────┼────────┼───────┤
 │李國雄、李姿瑩、岑嘉宏、黃瑞珠名義則尚未標取      │ 共398400元   │
 ├─────┼─────┼────┼────────┴───────┘
      附表所示共十一會所冒標詐取金額共計一千二百二十五萬五千六百五十五元


司法院資訊處製作；財團法人民間司法改革基金會備份。
